臺灣雲林地方法院民事判決
111年度訴字第145號
原      告  蔡錦乾  
被      告  蔡佳潓即蔡金艷

訴訟代理人  林永山律師
上列當事人間請求返還合夥出資事件，本院於民國111年4月28日
言詞辯論終結，判決如下：
    主  文
原告之訴駁回。
訴訟費用由原告負擔。
    事實及理由
一、原告主張：
  ㈠兩造合夥約定共同投資法拍屋（即門牌號碼雲林縣○○鎮○街里
    ○○路000巷0號之房屋），被告因而於民國96年2月9日簽發到
    期日為97年2月9日、面額新臺幣（下同）1,760,000元（應
    減縮為1,675,000元）之本票1紙予原告，作為原告合夥出資
    之證明。嗣後上開法拍屋以250萬元之價格售出，扣除原告
    之出資1,675,000元，獲利825,000元，應由兩造平分獲利，
    為此，原告請求被告返還出資1,675,000元及獲利412,500元
    ，合計2,087,500元，及自支付命令送達翌日起至清償日止
    ，按年息百分之五計算之利息。
　㈡兩造當初係口頭約定合夥投資法拍屋，並無書面契約，但有
    證人吳文鴻可以證明兩造確有合夥投資法拍屋之關係。　
　㈢兩造合夥投資之法拍屋已賣出，合夥之目的事業已完成，構
    成合夥解散之原因等語，為此，原告依民法第699條、第698
    條規定，請求被告返還合夥出資及分配利益等語。
　　並聲明：㈠被告應給付原告2,087,500元，及自支付命令送達
    翌日起至清償止，按年息百分之五計算之利息。㈡訴訟費用
    由被告負擔。
二、被告則以：
　㈠伊並未與原告合夥，原告也沒有拿錢給伊，95年間，是吳文
    鴻要買法拍屋，以伊的名義去投標，要求伊去貸款給他，伊
    不知道購買法拍屋的錢是哪來的，當時伊與吳文鴻是男女朋
    友，吳文鴻只說房子要登記在伊名下，其他細節伊並未參與
    。
　㈡原告主張兩造間為合夥關係，為被告所否認，原告自應就各
    合夥人間出資若干，究係以物或勞務為出資等舉證證明之。
    本件依原告所述，被告並無出資，僅係以被告名義投標法拍
    屋，並無約定勞務出資及估定出資額。原告前於鈞院110年
    度訴字第400號返還借款事件中主張被告向原告借款，嗣經
    判決敗訴後，改稱兩造間為合夥關係，其說詞反覆，不足採
    信。被告與吳文鴻原為男女朋友關係，嗣因被告發現吳文鴻
    另有小三，乃於97年間將吳文鴻趕出去，系爭法拍屋則作為
    吳文鴻抵償被告之債務，吳文鴻於本件有重大利害關係，吳
    文鴻將其積欠原告債務轉嫁被告，使原告易於催討債務，吳
    文鴻即無須返還債務，吳文鴻所為證詞實不足採信等語，資
    為抗辯。　
　　並聲明：原告之訴駁回，訴訟費用由原告負擔。
三、兩造不爭執之事實：
　㈠被告前於95年12月12日投標本院95年度執字第4278號強制執
    行事件第三次拍賣坐落雲林縣○○鎮○街段000000○0000000地
    號土地及其上門牌號碼：雲林縣○○鎮○街里○○路000巷0號房
    屋，以1,675,000元之價格得標，並經法院發給不動產權移
    轉證書。
　㈡原告前以被告曾簽發到期日為97年2月9日、面額1,760,000元
    之本票1紙予原告為由，起訴請求被告返還借款1,760,000元
    ，經本院110年度訴字第400號判決駁回確定。
四、得心證之理由：
    本件之爭點在於兩造間是否成立合夥契約？原告請求被告返
    還出資及平分合夥獲利，有無理由？茲論述如下：
  ㈠按當事人主張有利於己之事實者，就其事實有舉證之責任，
    民事訴訟法第277條前段定有明文。又請求履行債務之訴，
    除被告自認原告所主張債權發生原因之事實外，應先由原告
    就其主張此項事實，負舉證之責任，必須證明其為真實後，
    被告於其抗辯事實，始應負證明之責任，此為舉證責任分擔
    之原則（最高法院43年度台上字第377號判決意旨參照）。
    原告主張兩造合夥投資法拍屋，因合夥投資之法拍屋已經售
    出，構成合夥解散原因，為此請求被告返還合夥出資及獲利
    ，為被告所否認，則依上開規定及判決意旨，自應由原告就
    其主張兩造間確有合夥關係之事實，盡舉證責任。
  ㈡按稱合夥者，謂2 人以上互約出資以經營共同事業之契約；
    前項出資得為金錢或其他財產權，或勞務、信用或其他利益
    代之，民法第667 條第1、2項定有明文。故合夥所經營之事
    業，係合夥人全體共同之事業，隱名合夥所經營之事業，則
    係出名營業人之事業，非與隱名合夥人共同之事業。苟其契
    約係互約出資以經營共同之事業，則雖約定由合夥人中1 人
    執行合夥之事務，其他不執行合夥事務之合夥人，僅於出資
    之限度內負分擔損失之責任，亦屬合夥而非隱名合夥（最高
    法院42年度台上字第434號判決參照）。經查，原告主張其
    交付1,675,000元予被告，由被告以其個人名義向法院投標
    法拍屋，得標後，被告負責裝潢費、地價稅、房屋稅、管理
    費，如果房屋賣掉有盈餘，獲利由兩人均分等語，雖為被告
    所否認，惟證人吳文鴻於本院110年度訴字第400號返還借款
    事件中到庭證述：我與被告之前是男女朋友，被告認識原告
    ，因為她離婚沒有房子住，我從臺南搬來北港，就想說去法
    院標房子，原告說要用被告的名字，因為被告與原告有一點
    親戚關係，我那時打零工，我說我可以跑法院，那些資料我
    可以去準備，錢是由原告出的，房子有標到了，但是因為房
    子還要整理，買家具、裝潢、裝防盜窗等，全部花費快80萬
    元。我和被告分手時，因為買房子的錢是原告出的，當初有
    問原告房子是要給被告還是我和他處理，因為原告跟我不熟
    ，原告說他要跟被告處理，我就搬走了。當時我的神明廳都
    有搬去系爭房地那邊，後來我離開沒有多久，就聽我朋友說
    被告把房子賣掉了等語（見本院110年度訴字第400號返還借
    款民事卷第70頁），由證人吳文鴻之證述，足認原告主張兩
    造合夥購買法拍屋，約定由原告出資金，以被告名義投標，
    並由被告負責裝潢費等，尚非子虛，準此，堪認原告與被告
    間確有互約出資，合夥共同投資法拍屋之事實。被告雖辯稱
    ：法拍屋是原告與吳文鴻說好要投資的，與伊無關云云。惟
    查，倘系爭法拍屋確係原告與吳文鴻共同合夥投資，僅借名
    登記在被告名下，而非兩造共同合夥投資，則被告在與吳文
    鴻分手，甚至吳文鴻搬離系爭法拍屋後，豈能繼續居住在系
    爭法拍屋內，甚至嗣後任意處分被告所述原告與吳文鴻合夥
    之財產？又被告倘未與原告合夥投資法拍屋，被告又何須在
    原告催討款項時，簽發票面金額1,760,000元之本票1紙予原
    告？被告上開辯解，與常情不符，亦與證人吳文鴻證述不符
    ，不足採信。
  ㈢按民法第682條第1項規定合夥人於合夥清算前，不得請求合
    夥財產之分析。換言之，合夥解散後，應先經清算程序。且
    合夥財產，依同法第697條第1項規定，應先清償合夥債務，
    或劃出必要之數額後尚有賸餘，始應返還各合夥人之出資，
    必清償合夥債務及返還各合夥人出資後，尚有賸餘者，始應
    按各合夥人應受分配利益之成數，分配於各合夥人，此觀同
    法第697條第2項、第699條規定自明。次按，兩造合夥解散
    ，尚未清算，清償合夥債務及劃出必要之數額，有無賸餘財
    產，迄未可知，則上訴人訴請返還合夥出資及利得分配，即
    有未合（最高法院86年度台上字第2995號民事判決意旨參照
    ）。又各合夥人之出資及其他合夥財產，為合夥人全體公同
    共有，民法第668條定有明文。而合夥解散者，須經清算程
    序，始得分析合夥財產；並非合夥一經解散，合夥財產即當
    然歸合夥人單獨所有，此觀民法第682條第1項規定自明（最
    高法院84年度台上字第2510號民事判決意旨參照）。原告主
    張兩造合夥目的事業已完成，法拍屋已經售出，故合夥解散
    ，依民法第699條、第698條規定，請求被告返還出資及分配
    利益，惟兩造就合夥尚未經清算，縱認兩造合夥事務因目的
    事業已經完成而解散，但因未清算完畢，尚不得請求分配利
    益及返還出資。則原告請求被告返還出資1,675,000元及分
    配利益412,500元，於法不合，不能准許。
　㈣綜上所述，原告依民法第698條、第699條規定，請求被告給
    付原告2,087,500元，及自支付命令送達翌日起至清償日止
    ，按年息百分之五計算之利息，為無理由，應予駁回。　
  ㈤本件判決基礎已臻明確，兩造其餘攻防方法及訴訟資料經本
    院審酌後，核與判決不生影響，無逐一論駁之必要，併此敘
    明。
五、訴訟費用負擔之依據：民事訴訟法第78條。
中　　華　　民　　國　　111 　年　　5 　　月　　12　　日
                  民事第二庭    法  官  冷明珍

以上正本係照原本作成。
如對本判決上訴，須於判決送達後20日內向本院提出上訴狀。如
委任律師提起上訴者，應一併繳納上訴審裁判費。
中　　華　　民　　國　　111 　年　　5 　　月　　12　　日
                                書記官　陳姵君